【裁判字號】    94,上,843
【裁判日期】    950731
【裁判案由】    所有權移轉登記
【裁判全文】
臺灣高等法院民事判決                   94年度上字第843號
上  訴  人  甲○○○
訴訟代理人  湯明亮律師
複代理人    周明榮律師
參  加  人  丁○○
被上訴人    丙○○
            庚○○
            戊○○
                        樓
兼前列三人
訴訟代理人  己○○
被上訴人    辛○○
訴訟代理人  乙○○
上列當事人間所有權移轉登記事件，上訴人對於中華民國94年8
月16日臺灣板橋地方法院94年度訴字第488號第一審判決提起上
訴，本院於95年7月19日言詞辯論終結，判決如下：
    主  文
原判決廢棄。
被上訴人在第一審之訴駁回。
第一、二審訴訟費用由被上訴人連帶負擔。
    事實及理由
一、參加人丁○○於民國94年5月6日原審言詞辯論時雖表示同意
    併為本件原告（見原審卷第31頁），但於原審94年6月14日
    言詞辯論期日則到場陳明其母謝吳婉慈於生前已將其財產均
    贈與予伊，被上訴人丙○○、庚○○、戊○○、辛○○、己
    ○○雖分別為謝吳婉慈之配偶及女兒，然應不得再就系爭土
    地主張繼承吳婉慈之權利而請求上訴人給付，是其於本件與
    被上訴人丙○○等5人利害關係適正相反等語拒絕為本件原
    告等語（見原審卷第94頁），參諸民事訴訟法第56條之1第1
    項規定及立法意旨，本件被上訴人應仍符當事人適格要件，
    先此敘明。
二、被上訴人主張坐落桃園縣大園鄉○○段拔子林小段301地號
    土地原係被上訴人丙○○之長兄即訴外人李玉田與弟媳即上
    訴人甲○○○合資購買，約定應有部分各二分之一，惟所有
    權全部均登記在被上訴人名下。嗣因李玉田缺錢向被上訴人
    丙○○週轉調借新台幣（下同）2,500,000元，無力償還，
    乃以前開土地權利即所有權應有部分1/2抵償。被上訴人丙
    ○○因秉於信任，未將該筆土地分割過戶，僅以配偶謝吳婉
    慈名義與上訴人簽訂不動產買賣契約。惟謝吳婉慈不幸於91
    年12月間辭世，被上訴人丙○○遂於93年11月9日以存證信
    函限期要求上訴人土地所有權應有部分1/2返還予被上訴人
    及參加人丁○○等6位繼承人。詎上訴人竟以須提示不動產
    買賣契約書正本始願返還等語藉故推託，爰依繼承及不動產
    買賣契約書之約定，訴請上訴人應將前開土地所有權應有部
    分1/2移轉登記予被上訴人與參加人丁○○公同共有。原審
    為被上訴人全部勝訴之判決，其於本院答辯聲明為：上訴駁
    回。至被上訴人丙○○94年12月20日之書狀所載聲明因誤列
    先、備位聲明（見本院卷第87頁），經本院於95年3月14日
    準備程序闡明後，其訴訟代理人己○○當庭表明不再主張（
    見本院卷第124頁），當屬上訴聲明之闡明、確認。參加人
    以訴訟代理人己○○無特別代理權，不得為訴之撤回云云，
    當屬誤會，併此敘明。
三、上訴人則以：78年8月2日簽訂系爭買賣契約時，被上訴人之
    被繼承人謝吳婉慈並無自耕能力，而系爭土地為田地，依修
    正前土地法第30條第1項規定，上訴人與謝吳婉慈所簽訂之
    系爭買賣契約應屬無效，被上訴人無從依繼承及買賣關係請
    求上訴人移轉系爭田地所有權1/2。且系爭買賣契約於78年8
    月2日簽訂，被上訴人於93年12月15日始提起本件訴訟，已
    逾請求權時效，上訴人自得拒絕給付等語，資為抗辯。其上
    訴聲明為：(1)原判決廢棄。(2)被上訴人在第一審之訴駁回。
四、查坐落桃園縣大園鄉○○段拔子林小段301地號土地地目為
    田，上訴人於68年10月23日登記為所有權人。嗣上訴人於78
    年8月2日與被上訴人之被繼承人謝吳婉慈簽訂不動產買賣契
    約書，該買賣契約書末頁並註記「右開不動產原為甲○○○
    、李玉粉各購得1/2所有權人登記甲○○○，今李玉粉將其
    土地持分1/2移轉謝吳婉慈。」，雙方約定買賣標的為桃園
    縣大園鄉○○段拔子林小段301地號土地應有部分1/2，買賣
    總價款為新台幣（以下同）250萬元，其中80萬元由訴外人
    李玉田之妻李玉粉載明收訖，另170萬元則約定應於78年8月
    21日由謝吳婉慈給付上訴人。上開各情有土地登記謄本、不
    動產買賣契約書在卷可稽（見93年度重調字第219號卷第46
    頁、原審卷第33至36頁）。核與證人李玉田、李玉粉夫妻於
    本院證稱因借錢故以土地抵償等情相吻，應堪信實。
五、按以不能之給付為契約標的者，其契約為無效，民法第246
    條第1項本文著有規定。又修正前土地法第30條第1項前段規
    定：「私有農地所有權之移轉，其承受人以能自耕者為限」
    。該項規定旨在貫徹耕者有其田之基本國策，發揮農地之作
    用，故若私有農地之承買人係無自耕能力之人，又未約定由
    承買人指定登記與任何有自耕能力之第三人或具體約定登記
    與有自耕能力之特定第三人，即屬民法第246條第1項以不能
    之給付為契約之標的，難認其契約為有效。是以，若僅約定
    登記名義人由買受人指定，其契約即為無效。最高法院84
    年度台上字第1592號裁判見解亦同，可資參照。查系爭土地
    地目為田，有土地登記謄本可佐（見93年度重調字第219號
    卷第46頁），而謝吳婉慈無自耕能力業據被上訴人自承在卷
    （見本院卷第35、70頁）。參以自耕能力證明書之申請及核
    發注意事項第6條第2款規定承受農地與申請人之住所應在同
    一縣市或不同縣市毗鄰鄉（鎮、市、區）範圍內者，前項住
    所應於戶籍登記滿6個月以上。而謝吳婉慈於訂約當時係居
    住於台北縣三重市○○街17號（見原審卷第36頁），系爭土
    地則位於桃園縣大園鄉，則謝吳婉慈之住所與系爭土地顯非
    位於同一縣市或毗鄰之鄉、鎮、市、區，其就系爭土地無自
    耕能力應屬明確。系爭不動產買賣契約第6條第1項雖約定：
    「辦理產權移轉登記時，有關權利人名義，得由甲方（即謝
    吳婉慈）自定，乙方（即上訴人）絕不異議（下略）。」（
    見原審卷第34、35頁），惟該契約並未約定由承買人謝吳婉
    慈指定登記與任何有自耕能力之第三人或具體約定登記與有
    自耕能力之特定第三人，揆諸前揭說明，該契約應屬無效。
    被上訴人雖謂被上訴人丙○○有自耕能力云云，惟其並非系
    爭不動產買賣契約之當事人，謝吳婉慈於締約當時復未指定
    登記與伊，則其有無自耕能力均與系爭契約效力之認定無涉
    。
六、系爭不動產買賣契約既屬無效，謝吳婉慈本即不得請求上訴
    人履行，被上訴人自無由繼承謝吳婉慈之債權。從而渠等本
    於前開不動產買賣契約及繼承法律關係，訴請上訴人將系爭
    土地所有權應有部分1/2移轉登記予被上訴人及參加人丁○
    ○公同共有，洵屬無據，應予駁回。原審判命上訴人應為移
    轉登記，自有未洽。上訴意旨指摘原判決不當，求予廢棄改
    判，為有理由，應由本院予以廢棄改判，如主文第二項所示
    。
七、至兩造及參加人關於系爭土地權利有無贈與參加人，被上訴
    人得否繼承謝吳婉慈之權利及已否罹於時效等其餘攻擊防禦
    方法，因與本件判決結果之判斷無涉，爰不一一論述，附此
    敘明。
八、據上論結，本件上訴為有理由，依民事訴訟法第450條、第
    85條第2項，判決如主文。
中    華    民    國    95    年    7     月    31    日
                  民事第一庭  審判長法  官  張耀彩
                                    法  官  林金吾
                                    法  官  盧彥如
正本係照原本作成。
如不服本判決，應於收受送達後20日內向本院提出上訴書狀，其
未表明上訴理由者，應於提出上訴後20日內向本院補提理由書狀
（均須按他造當事人之人數附繕本）上訴時應提出委任律師或具
有律師資格之人之委任狀；委任有律師資格者，另應附具律師資
格證書及釋明委任人與受任人有民事訴訟法第466條之1第1項但
書或第2項（詳附註）所定關係之釋明文書影本。
中    華    民    國    95    年    8     月    1     日
                                    書記官  鄭兆璋
附註：
民事訴訟法第466條之1（第1項、第2項）：
對於第二審判決上訴，上訴人應委任律師為訴訟代理人。但上訴
人或其他法定代理人具有律師資格者，不在此限。
上訴人之配偶、三親等內之血親、二親等內之姻親，或上訴人為
法人、中央或地方機關時，其所屬專任人員具有律師資格並經法
院認為適當者，亦得為第三審訴訟代理人。


司法院資訊處製作；財團法人民間司法改革基金會備份。
